【裁判字號】    99,重上,24
【裁判日期】    990818
【裁判案由】    損害賠償
【裁判全文】
臺灣高等法院臺中分院民事判決          99年度重上字第24號
上  訴  人  丙○○
            己○○
共      同
訴訟代理人  張慶宗律師
複  代理人  庚○○
            何孟育律師
被  上訴人  戊○○
訴訟代理人  林見軍律師
複  代理人  甲○○
被  上訴人  丁○○
訴訟代理人  王文聖律師
複  代理人  黃錦郎律師
            游琦俊律師
            乙○○
上列當事人間損害賠償事件，上訴人對於中華民國98年12月7日
臺灣臺中地方法院98年度重訴字第127號第一審判決提起上訴，
本院於民國99年8月4日言詞辯論終結，玆判決如下：
    主  文
上訴駁回。
第二審訴訟費用由上訴人負擔。
    事實及理由
一、上訴人主張：兩造為被繼承人賴哲夫之繼承人，於民國（下
    同）93年4月7日就被繼承人賴哲夫所留遺產分配，簽訂協議
    書（下稱系爭協議書），依系爭協議書約定，上訴人丙○○
    分得：台中市○○○○街2號13樓（含抵押債務）及地下二
    停車位B1-24、B1-18號；台中市○○○路○段123號4樓之3
    辦公室（含抵押債務）；台中市○○街3之1號3樓、3之2號3
    樓（含抵押債務）；台中市○○路2之7號土地。上訴人己○
    ○分得：台中市○○○○街6號13樓（含地下室一車位及抵
    押債務）；台中市○○○街128號房地（含抵押債務）。依
    系爭協議書第八條約定，前述所分配之車位（即被上訴人賴
    宥容分得之台中市○○路○段32號13樓地下二停車位B1-1號
    、B2-44號）屬訴外人銘瀚有限公司（下稱銘瀚公司）所有
    ，被上訴人戊○○應無條件提供有關資料辦理過戶，有關稅
    費應由分得之人負擔。詎被上訴人竟為停車位過戶問題爭執
    不休，致系爭協議書因被上訴人之阻擾而無法履行，遲延2
    年半之期間仍無法辦理繼承登記。上訴人丙○○原可分得之
    台中市○○○路○段123號4樓之3辦公室及台中市○○街3之
    1號3樓、自治街3之2號3樓，上訴人己○○原可分得之台中
    市○○○街128號房地，如上訴人取得上開房地單獨所有權
    ，自可以抵押貸款或籌措資金清償抵押債務，自不發生損害
    。被上訴人戊○○分得之台中市○○路○段38號12樓，有賴
    哲夫生前積欠合作金庫商業銀行股份有限公司（下稱合作金
    庫）之抵押貸款新台幣（下同）600萬元，依系爭協議書，
    應由被上訴人戊○○負擔，因被上訴人戊○○未為清償，致
    合作金庫查封拍賣上訴人丙○○分得之台中市○○街3之1號
    3樓、自治街3之2號3樓。是上訴人因無法就上開房地取得單
    獨所有權，遭合作金庫、新昌資產管理股份有限公司（下稱
    新昌公司）分別於96年10月31日、97年6月10日聲請查封拍
    賣，上訴人喪失依系爭協議書所約定之上開房地所有權，係
    因可歸責於被上訴人之事由所致，上訴人丙○○受有下列損
    害：台中市○○○路○段123號4樓之3辦公室：拍定價格
    為540萬元，扣除貸款339萬元，損失201萬元；台中市○
    ○○路○段123號4樓之3辦公室，原月租2萬元，因被查封之
    故，於96年8月續訂租約時，將租金降為每月1萬5000元，該
    租金收取於97年6月拍定後終止，至97年12月底計損失17萬
    元；台中市○○街3之1號3樓、自治街3之2號3樓，拍定價
    格為204萬元，拍賣餘款為72萬元，損失132萬元；96年6
    月查封台中市○○街房地，原承租人即於同年7月退租，每
    月租金損失7000元，至97年12月底，計損失11萬9000元，合
    計上訴人丙○○損失361萬9000元。上訴人己○○則受有下
    列損害：台中市○○○街128號房地：拍定價格為950萬元
    ，扣除貸款683萬元，損失267萬元；因上述文昌二街128
    號房地被拍賣，上訴人己○○須在外租屋居住，每月受有租
    金2萬2000元之損失，合計上訴人己○○損失269萬2000元（
    原審主張損失346萬2000元，係計算租金損害至100年10月31
    日止，惟於本院99年8月4日言詞辯論意旨狀，僅主張269萬
    2000元，自應以該主張為其請求之損害數額）。被上訴人戊
    ○○、丁○○因各別之債務不履行原因而負擔同一損害賠償
    債務，為不真正連帶債務，被上訴人中一人如為給付，則他
    被上訴人即同免其責。又依系爭協議書及兩造於95年3月31
    日簽訂之補充協議書，約定各人分得之財產及應負擔之債務
    ，係以契約排除平均負擔賴哲夫生前債務之規定，玆應分配
    予上訴人之上開房地，因可歸責於被上訴人之事由，致給付
    不能，上訴人另依民法第二百八十一條第一項規定請求。求
    為命：被上訴人應連帶給付上訴人丙○○361萬9000元，及
    自起訴狀繕本送達之翌日起至清償日止，按年率5%計算之利
    息。被上訴人應連帶給付上訴人己○○269萬9000元，及自
    起訴狀繕本送達之翌日起至清償日止，按年率5%計算之利息
    。於其中任一被上訴人已為給付時，就所給付範圍，其他被
    上訴人免給付義務之判決。
二、被上訴人戊○○則以：上訴人丙○○分得之台中市○○○路
    ○段123號4樓之3辦公室；台中市○○街3之1號3樓、3之2號
    3樓，及上訴人己○○分得之台中市○○○街128號房地，於
    被繼承人賴哲夫92年12月31日死亡時，即設有抵押權擔保債
    務，抵押權人即訴外人合作金庫及新昌公司本於法律規定行
    使權利之選擇結果，與繼承人間有無辦妥繼承登記，無因果
    關係，伊自不負損害賠償責任。又伊於94年12月16日以存證
    信函通知上訴人及被上訴人丁○○，依系爭協議書辦理繼承
    登記，惟上訴人及被上訴人丁○○均置之不理。伊又與上訴
    人於95年12月19日向台灣板橋地方法院（下稱板橋地院）對
    被上訴人丁○○提起繼承登記等事件訴訟，法院於96年8月9
    日調解時，伊與被上訴人丁○○達成依系爭協議書辦理繼承
    遺產登記之協議，惟因上訴人要求被上訴人丁○○賠償200
    萬元，致兩造未達成協議，伊並無可歸責之原因。賴哲夫所
    遺留之債務4077萬6525元，以兩造平均分擔各1019萬餘元，
    以上訴人丙○○分得台中市○○○路○段123號4樓之3辦公
    室，及台中市○○街3之1號3樓、自治街3之2號3樓，拍定價
    格分別為540萬、204萬元，未超過其應分擔之債務。上訴人
    己○○分得台中市○○○街128號房地，拍定價格為950萬元
    ，未超過其應分擔之債務，自不得向其他繼承人求償等語，
    資為抗辯。被上訴人丁○○則以：依伊系爭協議書第八條約
    定所分配之車位，屬銘瀚公司所有（按兩造所分得之停車位
    ，均在同一集合住宅社區之地下室，產權獨立，原均為兩造
    先父賴哲夫所有，於賴哲夫死亡時，為被上訴人戊○○辦理
    移轉登記予訴外人銘瀚公司名下），伊就系爭協議書所應履
    行協同辦理各人分得房地之繼承登記，與上訴人戊○○所應
    履行之前述停車位過戶之義務，為同時履行之抗辯，此乃正
    當權利之行使，並無可歸責之事由，自不負債務不履行損害
    賠償責任。又上訴人分得之上開房地，依系爭協議書之約定
    ，應包含上開房地之抵押債務，則上開房地遭查封拍賣，係
    因分得上開房地之上訴人未按時繳納利息及清償債務所致，
    與有無辦理繼承登記無關等語，資為抗辯。
三、上訴人依民法第二百二十六條第一項、第二百八十一條規定
    請求，即係於同一訴訟程序，主張二訴訟標的，以單一聲明
    ，請求法院為同一之判決，此乃學說上所謂之訴之重疊合併
    ，自應依民法第二百二十六條第一項、第二百八十一條規定
    ，分別審究，合先敘明。
四、玆先審究上訴人依民法第二百二十六條第一項規定請求。按
    債權人主張給付不能，依民法第二百二十六條第一項規定，
    請求債務人賠償損害，必以該不能之給付，係因可歸責於債
    務人之事由所致者為限。經查：
  (一)上訴人主張兩造為被繼承人賴哲夫之繼承人，於93年4月7日
    就被繼承人賴哲夫所留遺產分配，簽訂系爭協議書，依系爭
    協議書約定，上訴人丙○○分得：台中市○○○○街2號13
    樓（含抵押債務）及地下二停車位B1-24、B1-18號；台中市
    ○○○路三段123號4樓之3辦公室（含抵押債務）；台中市
    ○○街3之1號3樓、3之2號3樓（含抵押債務）；台中市○○
    路2之7號土地。上訴人己○○分得：台中市○○○○街6號1
    3樓（含地下室一車位及抵押債務）；台中市○○○街128號
    房地（含抵押債務）等情，為被上訴人所不爭執，且有兩造
    親自簽名之系爭協議書在卷可稽（見原審卷10至13頁），並
    據為兩造擬定系爭協議書之律師林益輝到庭結證屬實（見原
    審卷106至108頁），自堪信為真實。
  (二)上訴人又主張被上訴人為停車位過戶問題爭執不休，致系爭
    協議書因被上訴人之阻擾而無法履行，遲延2年半之期間仍
    無法辦理繼承登記，上訴人因無法就上開房地取得單獨所有
    權，遭抵押權人合作金庫、新昌公司分別於96年10月31日、
    97 年6月10日聲請查封拍賣，上訴人喪失依系爭協議書所約
    定之上開房地所有權，係因可歸責於被上訴人之事由所致等
    事實，為被上訴人所否認，並以前詞置辯。是上訴人喪失依
    系爭協議書所約定之上開房地所有權，是否可歸責於被上訴
    人之事由所致，即應究明，玆審酌如下：
  (1)93年4月7日簽訂系爭協議書後，被上訴人戊○○即於同年5
    月14日申報賴哲夫遺產，其申報賴哲夫生前未償債務為3179
    萬6438元，有遺產稅核定通知書在卷可憑（見本院卷42至45
    頁），被上訴人戊○○於94年12月16日以存證信函通知上訴
    人及被上訴人丁○○，依系爭協議書辦理繼承登記，有存證
    信函在卷可憑（見本院卷202至203頁），被上訴人戊○○與
    上訴人又於95年12月19日向板橋地院對被上訴人丁○○提起
    繼承登記等事件訴訟，經板橋地院以96年度重家訴字第6號
    受理在案，嗣於97年1月21日撤回起訴，有民事起訴、通知
    單、撤回訴訟狀在卷可稽（見原審卷14至25頁），並無上訴
    人所主張故意阻擾依系爭協議書履行之情形，是上訴人主張
    其喪失依系爭協議書所約定之上開房地所有權，可歸責於被
    上訴人戊○○之事由所致，即不可採。
  (2)依系爭協議書約定，上訴人丙○○可分得之台中市○○○路
    ○段123號4樓之3辦公室及台中市○○街3之1號3樓、自治街
    3之2號3樓，上訴人己○○可分得之台中市○○○街128號房
    地，經抵押權人合作金庫、新昌公司聲請拍賣，分別於96年
    10月31日、97年5月14日拍定，有台灣台中地方法院96年度
    執字第18831、37660號執行事件影印卷可憑（外放）。又上
    開板橋地院96年度重家訴字第6號繼承登記等事件訴訟，法
    院於96年8月9日協調時，被上訴人丁○○、戊○○達成依系
    爭協議書辦理繼承登記之協議，惟因上訴人己○○（上訴人
    丙○○未出庭）要求被上訴人丁○○賠償200萬元，致兩造
    未達成協議等情，為被上訴人丁○○、戊○○及上訴人丙○
    ○陳明在卷（見本院卷116、171、185頁），自可採信。兩
    造於板橋地院96年度重家訴字第6號繼承登記等事件訴訟調
    解時，未能達成協議，顯係因上訴人己○○另外要求被上訴
    人丁○○賠償200萬元所致。兩造本可於96年8月9日達成協
    議，其時間早於上開房地遭拍定之時間，如能達成協議，上
    訴人自可依系爭協議書辦理繼承登記而取得上開房地所有權
    ，則上訴人主張其喪失依系爭協議書所約定之上開房地所有
    權，可歸責於被上訴人所致，即屬無稽。
  (3)再依上訴人及被上訴人戊○○於97年7月16日，協議分擔賴
    哲夫生前債務，其中上訴人丙○○分擔1151萬元（即1028萬
    元及123萬元之和），上訴人己○○分擔1456萬元，有分配
    表格在卷可稽（見原審卷110至111頁），該分配表格經上訴
    人簽名，為上訴人所陳明（見原審卷108頁），被上訴人丁
    ○○就該分配表認應加註內容，而以傳真函通知林見軍律師
    ，有被上訴人丁○○97年7月傳真函在卷可憑（見原審卷109
    至110頁），亦據被上訴人陳明該傳真函係被上訴人丁○○
    就上開表格要將傳真內容第1、2點加註於表格內（見原審卷
    108頁），上訴人亦稱因看到該傳真函始在上開表格簽名等
    語（見原審卷108頁）。該依上訴人及被上訴人戊○○於97
    年7月16日所簽立之協議，上訴人於98年8月26日以民法第七
    十四條規定撤銷，此有上訴人之書狀在卷可憑（見原審卷11
    6至118頁）。惟上訴人主張其係在急迫、輕率及無經驗之情
    形下簽立協議，並未舉證證明，已難採信。況上訴人聲請撤
    銷該行為，依民法第七十四條第二項規定，應於行為後一年
    內為之，此為除斥期間，上訴人顯已逾期行使撤銷權，自不
    應准許。是上開上訴人及被上訴人戊○○於97年7月16日，
    分擔賴哲夫生前債務之協議，對上訴人應有拘束力。該協議
    分擔賴哲夫生前債務，其中上訴人丙○○負擔1151萬元之債
    務，上訴人己○○負擔1456萬元之債務。
  (4)上訴人丙○○分得之台中市○○○路○段123號4樓之3辦公
    室；台中市○○街3之1號3樓、3之2號3樓，及上訴人己○○
    分得之台中市○○○街128號房地，均含抵押債務（見原審
    卷10至13頁），上訴人自承其繳納該房地之抵押利息至94年
    7月止，其後即未繳納（見本院卷169頁），則抵押權人新昌
    公司聲請拍賣上開房地，顯係因上訴人應負擔之債務未依約
    繳納利息所致，與上訴人有無辦理賴哲夫遺產繼承登記無關
    ，亦與被上訴人丁○○、戊○○嗣後因停車位爭執無關，則
    上訴人主張其喪失依系爭協議書所約定之上開房地所有權，
    可歸責於被上訴人所致，亦屬無據。
  (5)上訴人希望藉由繼承取得上開房地之單獨所有權，以抵押貸
    款或籌措資金，清償上開房地抵押貸款債務，以免上開房地
    遭拍賣，充其量僅係上訴人片面主觀之期望，上訴人非不得
    借用其他資金以清償。況兩造於96年8月9日板橋地院調解時
    ，其時間早於上開房地遭拍定之時間，如能達成協議，上訴
    人自可依系爭協議書辦理繼承登記而取得上開房地所有權。
    且辦理賴哲夫遺產繼承登記，亦可透過法院訴訟解決，事實
    上，被上訴人戊○○及上訴人亦曾提起繼承登記等事件訴訟
    ，經板橋地院96年度重家訴字第6號受理在案，惟因被上訴
    人戊○○及上訴人撤回該訴訟而終結。足認上訴人喪失依系
    爭協議書所約定之上開房地所有權，與被上訴人丁○○、戊
    ○○嗣後因停車位爭執，而未能達成協議，並無任何因果關
    係。再者，上開房地抵押權人合作金庫、新昌公司聲請查封
    拍賣上開房地，係因債務清償期屆至，及債務人未按時繳納
    貸款利息所致，與被上訴人未依系爭協議書辦理繼承登記，
    亦無因果關係。自不得執此謂上開房地遭查封致給付不能係
    可歸責於被上訴人之事由。
  (6)上訴人提出95年3月31日協議書，記載「…父親遺留坐落於
    (一)台中市○○路○段32號13樓。(二)台中市○○○街128號房地
    、台中市○○○○街6號13樓。(三)台中市○○○○街2號13樓
    。(四)台中市○○○路○段123號4樓之3，上開標的物分別由
    丁○○、己○○及丙○○繼承時，屬於該等樓層原合併於華
    僑銀行設定抵押尚未清償之債務（現移轉予新昌資產管理公
    司）全額由丁○○、己○○及丙○○等3人，分別按各人應
    繼承之標的物占原合併於華僑銀行設定抵押尚未清償之債務
    比例承受，若遭法院拍賣時債務之餘額由丁○○、己○○及
    丙○○負清償之全部責任。戊○○無需負擔此部分之任何債
    務（即此部分之債務與戊○○無關）。」（見原審卷69頁）
    ，被上訴人丁○○就其分得之台中市○○路○段32號13樓之
    抵押債務，負清償責任。而上訴人分得之台中市○○○路○
    段123號4樓之3辦公室、台中市○○○街128號房地，所設定
    之抵押權擔保新昌公司之債權（含本金、利息、違約金），
    至97年5月14日止計為3331萬3967元，有附於執行影印卷之
    分配表及分配結果彙總表可稽（外放），依系爭協議書之約
    定，上訴人自應負擔清償該新昌公司之債務，惟因上訴人未
    清償該債務，或未依約繳納貸款利息，始遭新昌公司聲請拍
    賣，如上訴人籌措現金清償該抵押債務，亦不致遭新昌公司
    聲請拍賣，顯係因上訴人未清償債務，或未依約繳納貸款利
    息而遭拍賣，亦難認係可歸責於被上訴人之事由所致。
  (7)由上所述，上訴人主張其喪失依系爭協議書所約定之上開房
    地所有權，係可歸責於被上訴人之事由所致，即不可採，則
    上訴人依民法第二百二十六條第一項規定，請求被上訴人賠
    償損害，即屬無據，難以准許。
五、玆再審究上訴人依民法第二百八十一條第一項規定請求。
    上訴人主張依系爭協議書及兩造於95年3月31日簽訂之補充
    協議書，約定各人分得之財產及應負擔之債務，係以契約排
    除平均負擔賴哲夫生前債務之規定，玆應分配予上訴人之上
    開房地，因可歸責於被上訴人之事由，致給付不能，上訴人
    另依民法第二百八十一條第一項規定請求等語。惟按連帶債
    務人於對外關係，乃各負全部之債務，在內部關係，係依各
    自分擔之部分而負義務，故連帶債務人中之一人為自己分擔
    部分以上之清償時，即係就他人之債務為免責行為，若同免
    責任之數額未超過該債務人自己應分擔部分，就連帶債務人
    內部關係而言，祇係履行其自己之債務，即不在得依民法第
    二百八十一條第一項規定對他債務人行使求償權之列（最高
    法院98年度台上字第1130號判決參照）。本件上開房地經合
    作金庫、新昌公司分別於96年10月31日、97年6月10日聲請
    查封拍賣，以上訴人丙○○上開分配取得之台中市○○○路
    ○段123號4樓之3辦公室：拍定價格為540萬元；台中市○○
    街3之1號3樓、自治街3之2號3樓，拍定價格為204萬元，合
    計為744萬元，尚不足上訴人丙○○應分擔之1151萬元債務
    。上訴人己○○上開分配取得之台中市○○○街128號房地
    ，拍定價格為950萬元，尚不足上訴人己○○應分擔之1456
    萬元債務。上訴人所分得之上開房地價額，未超過上訴人自
     己應分擔之部分，自不得依民法第二百八十一條規定向被
    上訴人求償，是上訴人依民法第二百八十一條規定，請求被
    上訴人賠償，亦屬無據。
六、綜上所述，上訴人依民法第二百二十六條第一項、第二百八
    十一條規定，請求被上訴人連帶給付上訴人丙○○361萬900
    0元，及法定遲延利息。被上訴人應連帶給付上訴人己○○2
    69萬9000元，及法定遲延利息。於其中任一被上訴人已為給
    付時，就所給付範圍，其他被上訴人免給付義務，即無理由
    ，應予駁回。原審為上訴人敗訴之判決，並駁回其假執行之
    聲請，洵屬正當。上訴論旨，仍執陳詞，指摘原判決不當，
    求予廢棄，為無理由。本件事證已臻明確，兩造其餘攻擊防
    禦方法及舉證，核與判決結果不生影響，無庸逐一論列，併
    此敘明。
據上論結：本件上訴為無理由，依民事訴訟法第四百四十九條第
一項、第七十八條、第八十五條第一項前段，判決如主文。
中    華    民    國    99    年    8     月    18    日
                民事第一庭    審判長法  官  吳火川
                                    法  官  陳繼先
                                    法  官  饒鴻鵬
以上正本係照原本作成。
如對本判決上訴，須於收受判決送達後20日內向本院提出上訴書
狀，其未表明上訴理由者，應於提出上訴後20日內向本院提出上
訴理由書（須按他造人數附具繕本）。
上訴時應提出委任律師為訴訟代理人之委任狀。具有民事訴訟法
第466條之1第1項但書或第2項之情形為訴訟代理人者，另應附具
律師及格證書及釋明委任人與受任人有該條項所定關係之釋明文
書影本。如委任律師提起上訴者，應一併繳納上訴審裁判費。
                                    書記官  康孝慈
中    華    民    國    99    年    8     月    19    日
                                                      Ｖ

司法院資訊處製作；財團法人民間司法改革基金會備份。
